【裁判字號】    89,再,97
【裁判日期】    900830
【裁判案由】    再審之訴
【裁判全文】
臺灣高等法院臺南分院民事判決  八十九年度再字第九七號  ｅ
      再審  原告  乙  ○  ○
      再審  被告  甲  ○  ○
右當事人間請求給付繼承分配款事件，再審原告對於中華民國八十九年六月三十日本
院確定判決（八十九年度重家上字第二號）提起再審之訴，本院判決如左：
      主      文
再審之訴駁回。
再審訴訟費用由再審原告負擔。
      事      實
甲、再審原告方面：
一、聲明：求為判決：
    （一）原確定判決廢棄。
    （二）再審被告在第一審之訴及假執行之聲請均駁回。
    （三）前審及再審訴訟費用由再審被告負擔。
二、陳述略稱：
（一）查兩造被繼承人林炳煥之存款，係由再審被告繼承取得，兩造於民國八十三年
      五月十二日簽認遺產分割協議書之前，再審被告既已取得各該系爭款項，如非
      其贈與再審原告，再審被告豈會收到繼承款後拿出再存入再審原告帳戶？況其
      中新台幣（以下同）四百四十萬二千三百八十三元，又係用以清償再審原告前
      向台南巿第二信用合作社赤崁分行借來繳納遺產稅之借款，其中二分之一即二
      百二十萬一千一百九十一元五角，係再審被告應分擔之遺產稅，再審原告並未
      收受該款項，自不應列入贈與款內。再審原告在前訴訟原審台灣台南地方法院
      （以下簡稱台南地院）八十八年重家訴字第九號給付繼承分配款事件，上訴狀
      中即就此有所爭執，參諸八十九年三月三日上訴狀第四頁所載「存入林英蕊帳
      戶八該筆款項已於當日將四百零一萬一千二百八十八元轉存至赤崁分行存戶乙
      ○○帳戶，另筆四百四十萬二千三百八十三元轉至赤崁分行償還乙○○貸款帳
      戶，償還前為繳納遺產稅之貸款專戶」，具見再審原告在原審即對為繳納遺產
      稅款，再審被告不應將其應分擔之二百二十萬一百九十一元五角計算在內有所
      爭執昭然若揭。再揆諸再審原告於辯論意旨狀中亦主張依兩造所立協議書，上
      開存款由被上訴人（即再審被告）繼承取得，以換取再審原告贈與所有坐落台
      南市○○段八之二號建地與再審被告，所以才會將前揭現款交付再審原告可謂
      有對價關係。因此鈞院前訴訟方於八十九年四月十六日行準備程序時詰問兩造
      「對本案尚有無其他主張及舉證？」，上訴人代理人答「被上訴人匯到上訴人
      帳戶之四百四十萬二千三百八十三元是要抵付遺產稅款。」，被上訴人答「是
      要抵付遺產稅的沒錯」。參互印證可證明再審被告應就分擔遺產稅款新台幣二
      百二十萬一千一百九十一元五角並無爭執，自應從其請求給付繼承分配款中扣
      除。乃最高法院八十九年度台上字第二三八八號民事裁定理由末端竟載明「末
      查上訴人於上訴本院後辯稱：被上訴人應分擔遺產稅二百二十萬一千九十一元
      五角，係新防禦方法，本院不得予以審酌」，顯有民事訴訟法第四百六十九條
      第一項第十三款規定之發見未經斟酌之證物或得使用該證物者之再審事由。
（二）再審原告於前訴訟即主張：「被上訴人（即再審被告）在原審另案八十六年度
      上字第四五號土地所有權移轉登記事件訴訟中於八十七年三月十一日具狀辯論
      理由四陳明：兩造於八十三年五月十二日訂立遺產分割協議書後，上訴人願將
      其所有台南市○○段○○段八之十一號土地，以贈與為原因，辦理所有權登記
      與被上訴人等語，足證兩造當時即有互為贈與之意思表示。按上述土地價值在
      一千二百五十七萬九千九百四十八元，以之與被上訴人贈與上訴人繼承取得之
      先父存款一千零七十四萬元（應扣除被上訴人應負擔之遺產稅額二百二十萬一
      千一百九十一元五角）為高，至上訴人在該事件審理時，所以未提及現金贈與
      為贈與土地條件之一，係因被上訴人現金贈與早已履行，故只提未履行部份作
      為抗辯」。再審原告上訴三審後即以此上訴理由之一，主張「前審判決未就兩
      造互為贈與之事實詳為審酌，對再審原告主張『前揭被上訴人在另案書狀承認
      互為贈與之意思示』亦未說明其不採信之理由，顯有民事訴訟法第四百六十九
      條第六款判決理由不備之違背法令」，然前訴訟判決未斟酌此前揭另案鈞院八
      十六年上字第四五號土地所有權移轉登記事件案卷證物與再審原告現得使用該
      案卷證物，讓案卷如經斟酌可受較有利益之裁判，亦符合民事訴訟法第四百九
      十六條第一項第十三款再審事由。
三、證據：提出台南地院八十八年度重家訴字第九號判決、本院八十九年度重家上字
    第二號判決、最高法院八十九年度台上字第二三八八號裁定（以上均為影本）各
    一件為證。
乙、再審被告方面：
一、聲明：求為判決：如主文所示。
二、陳述略稱：
（一）查前訴訟原審台南地院八十八年重家訴字第九號請求給付繼承分配事件，再審
      原告在其八十九年三月三日上訴狀第四頁係記載：「：：存入甲○○帳戶，該
      筆款項已於當日將四百零一萬一千二百八十八元轉存至赤崁分行存戶林際勳帳
      戶，另筆四百四十萬二千三百八十三元轉至赤崁分行償還乙○○貸款帳戶」，
      有該上訴狀可稽，而再審原告在其聲請再審狀第四頁竟更載為：「：：另筆四
      百四十萬二千三百八十三元轉至赤崁分行償還乙○○貸款帳戶，償還前為繳納
      遺產稅之貸款專戶」，加註「償還前為繳納遺產稅之貸款帳戶」字樣。且細譯
      前訴訟鈞院八十九年度重家上字第二號民事判決理由並未如再審原告主張「前
      審判決未就兩造互為贈與之事實詳為審酌」，對再審原告主張「前揭再審被告
      在另案書狀承認互為贈與之意思表示」亦未說明其不採信之理由等之判決理由
      不備之違背法令情事，再審原吾雖對鈞院上開判決提起第三審上訴，但終經最
      高法院八十九年度台上字第二三八八號民事裁定以其上訴為不合法而以上訴駁
      回確定在案，再審原告以民事訴訟法第四百九十六條第一項第十三款之規定提
      起再審之訴，依法不合。再審原告此舉實屬毫無理由可言，揆其用意，希圖僥
      倖矇蔽，藉獲非分之利。
（二）又查被繼承人林炳煥之遺產稅四百十二萬六千六百九十二元係在八十三年五月
      十二日兩造訂立遺產分割書前之八十三年五月九日由遺產款繳納，有遺產稅繳
      清證明書及財政部台灣省南區國稅局八十三年度遺產稅繳款書各二件可稽，如
      果要扣抵遺產稅之款項，就會寫在後來訂立之分割協議書內，然分割協議書故
      意未載明，自無如再審原告所云再審被告應就分擔之遺產稅從請求給付繼承分
      配款中扣除之理由。
三、證據：遺產稅繳清證明書及財政部台灣省南區國稅局八十三年度遺產稅繳款書各
    二件為證。
丙、本院依職權調閱台南地院八十八年度重家訴字第九號及本院八十九年度重家上字
    第二號請求給付繼承分配款事件民事卷宗。
      理      由
一、本件再審原告係於八十九年十一月十三日收受最高法院八十九年度台上字第二三
    八八號判決，有送達證書在該卷可參，其於八十九年十二月十一日具狀向本院聲
    請再審，並未逾民事訴訟法第五百條第一項所規定三十日之不變期間，合先敘明
    。
二、按民事訴訟法第四百九十六條第一項第十三款所謂發見未經斟酌之證物者，係指
    該項證物在前訴訟程序中即已存在，而當事人不知其存在或不能予以使用，現始
    發現或得使用者而言，並以如經斟酌可受較有利益之裁判者為限。但在判決前如
    已主張其事由或已提出其證物者，則不得更據以提起再審之訴（最高法院六十二
    年度判字第五七九號判例參照）。本件再審原告固以前開理由提起再審之訴，但
    查：
（一）再審原告主張於鈞院前訴訟八十九年四月十六日行準備程序中，上訴人（即再
      審原告）代理人答：「被上訴人（即再審被告）匯到上訴人帳戶之四百四十萬
      二千三百八十三元是要抵付遺產稅款。」被上訴人答：「是要抵付遺產稅的沒
      錯。」參互印證可證明再審被告應就分擔遺產稅款新台幣二百二十萬一千一百
      九十一元五角並無爭執，自應從其請求給付繼承分配款中扣除；且由最高法院
      八九年度台上字第二三八八號民事裁定理由末端載明「末查上訴人於上訴本院
      後辯稱：被上訴人應分擔遺產稅新台幣二百二十萬一千九十一元五角，係新防
      禦方法，本院不得予以審酌」以觀，此部分顯有民事訴訟法第四百六十九條第
      一項第十三款規定之發見未經斟酌之證物或得使用該證物者之再審事由云云。
      再審被告則辯稱：被繼承人林炳煥之遺產稅四百十二萬六千六百九十二元係在
      八十三年五月十二日兩造訂立遺產分割書前之八十三年五月九日由遺產款繳納
      ，有遺產稅繳清證明書及財政部台灣省南區國稅局八十三年度遺產稅繳款書各
      二件可稽，如果要扣抵遺產稅之款項，就會寫在後來訂立之遺產分割協議書內
      ，然遺產分割協議書內未載明，自無如再審原告所云再審被告應就分擔之遺產
      稅從請求給付繼承分配款中扣除之理由。
      經查，兩造對繼承被繼承人林炳煥遺產之分析既早有爭執（此由兩造後來先後
      有台南地院八十五年度訴字第七七一號、本院八十六年度上字第四五號所有權
      移轉登記事件及本件前訴訟之台南地院八十八年度重家訴字九號、本院八十九
      年度重家上字第二號事件可觀之），而兩造之被繼承人林炳煥之遺產稅四百十
      二萬六千六百九十二元係在八十三年五月九日由遺產款繳納完畢，有遺產稅繳
      清證明書及財政部台灣省南區國稅局八十三年度遺產稅繳款書各二件附卷可稽
      （見本院卷第八一－八三頁），兩造應分擔之金額各為二百零六萬三千三百四
      十六元（見本院卷第八三頁正、背面），亦與再審原告所稱「二百二十萬一千
      九十一元五角」不相吻合，況且繳納遺產稅款之日期係在八十三年五月十二日
      兩造訂立遺產分割書之前為之，則兩造於訂立遺產分割協議書時，如果要扣抵
      遺產稅之款項，就應寫在分割協議書內，然分割協議書確未載明上開要扣抵之
      事，則再審被告辯稱：自無如再審原告所云再審被告應就分擔之遺產稅從請求
      給付繼承分配款中扣除理由等語，尚可採信。再查，就再審原告主張之上開「
      證物」既為兩造在本院前訴訟八十九年四月十六日行準備程序中已陳明之情事
      ，自屬判決前已主張其事由或已提出其證物者，依前揭判例之旨，自不得更據
      以為提起再審之訴之理由。即與發現未經斟酌之新證物，得依民事訴訟法第四
      百九十六條第一項第十三款規定提起再審之訴之規定不合，自不得作為再審理
      由。
（二）另再審原告主張再審被告在原審另案曾陳明「兩造於八十三年五月十二日訂立
      遺產分割協議書後，上訴人（即再審原告）願將其所有台南市○○段○○段八
      之十一號土地，以贈與為原因，辦理所有權登記與被上訴人」等語，足證兩造
      當時即有互為贈與之意思表示，惟前審判決未就兩造互為贈與之事實詳為審酌
      ，對再審原告主張「前揭被上訴人在另案書狀承認互為贈與之意思示」亦未說
      明其不採信之理由，是前訴訟判決未斟酌此前揭另案鈞院八十六年上字第四五
      號土地所有權移轉登記事件案卷證物與再審原告現得使用該案卷證物，讓案卷
      如經斟酌可受較有利益之裁判，亦符合民事訴訟法第四百九十六條第一項第十
      三款再審事由云云。
      惟查，本院八十九年度重家上字第二號確定判決理由四之（三）中以【：：上
      訴人（即再審原告）雖又以被上訴人（即再審被告）在本院八十六年度上字第
      四五號土地所有權移轉登記事件訴訟中於八十七年三月十一日具狀辯論陳稱：
      「兩造於八十三年五月十二日訂立遺產分割協議書後，上訴人願將其所有名義
      之系爭土地全部，以贈與為原因，辦理所有權登記與被上訴人」等語（參見本
      院上開案卷第二一六頁），而主張兩造當時即有互為贈與之意思表示云云，惟
      詳察被上訴人另案上開〔辯論要旨狀〕所載內容，並不足以推稽被上訴人有贈
      與兩造之被繼承人林炳煥所遺前揭存款予上訴人之情事，則上訴人主張兩造當
      時即有互為贈與前開土地與存款之意思表示云云，顯屬無據；是其又辯稱：設
      非被上訴人贈與兩造先父林炳煥前揭存款，伊至愚亦不會將該前開土地贈與被
      上訴人云云，僅係其主觀諉責之說詞，要非可信。：：何況，上訴人於前開土
      地所有權移轉登記事件（本院八十六年度上字第四五號），係抗辯：「：：上
      訴人為換取被上訴人保管之『銀行存款及財產資料』始口頭表示願以自己所有
      坐落台南市○○段（三小段）0000－0000地號建面積一０八平方公尺土地贈與
      被上訴人。但附有停止條件，即：『被上訴人應提出父親生前記載之存款財產
      資料，其未了部分之存摺，並包括被上訴人名義之存摺，及其他財產書面資料
      以供上訴人核對，若有餘存尚應提出分配。』惟被上訴人迄未履行該停止條件
      提出有關財產存摺等項資料予上訴人，因此條件尚未成就，從而上訴人前開口
      頭贈與尚不生效。」等語（參見本院上開案卷第六頁反面－七頁），並未主張
      或爭執被上訴人贈與兩造先父前揭存款為其贈與前述土地予被上訴人之對價或
      條件，益見其主張兩造當時即有互為贈與前述土地與兩造之先父林炳煥所遺前
      開存款之意思表示云云，並非真實；況若被上訴人當時已將兩造之先父林炳煥
      所遺前開存款贈與，則兩造事後再訂立系爭《遺產分割協議書》時，何以仍分
      歸被上訴人取得？殊違常情；足見上訴人抗辯被上訴人事先已約定將兩造之先
      父林炳煥所遺前揭存款贈與伊以換取上訴人贈與前述土地云云，並非實情，要
      不足信。】等等之調查結果予以判斷說明再審原告之辯稱為何不足採之理由，
      並經本院調取本院八十九年度重家上字第二號請求給付繼承分配款事件之全部
      卷宗查明屬實無訛，固無民事訴訟法第四百六十九條第六款所指判決理由不備
      之違背法令情事，且核上開證物在前訴訟程序中即已存在，再審原告並無不知
      其存在或不能予以使用之情形，且再審原告並已於前案主張而使用，並經前案
      予以斟酌在案，依上開判例之旨顯不得更據以提起再審之訴。
三、綜上所述，再審原告指摘原確定判決有民事訴訟法第四百九十六條第一項第十三
    款當事人發見未經斟酌之證物或得使用該證物之再審事由，提起本件再審之訴，
    要難認為正當，其再審之訴顯無理由，應予駁回。
四、據上論結，本件再審之訴為無理由，依民事訴訟法第五百零二條第二項、第五百
    零五條、第七十八條判決如主文。
中      華      民      國    九十      年      八      月    三十      日
                                    臺灣高等法院臺南分院民事第三庭
~B1審判長法官  林    輝    雄
~B2      法官  高    明    發
~B3      法官  王    明    宏
右為正本係照原本作成
如對本判決上訴，須於判決送達後二十日內向本院提出上訴狀，未表明上訴理由者，
應於上訴後二十日內向本院提出理由書。
中      華      民      國    九十      年      九      月      三      日
~B法院書記官  侯    瑞    富


司法院資訊處製作；財團法人民間司法改革基金會備份。
